臺灣板橋地方法院交通事件裁定　　　 100年度交聲字第2975號
原處分機關　交通部公路總局臺北區監理所蘆洲監理站
異　議　人
即受處分人　謝貴松
上列受處分人因違反道路交通管理處罰條例案件，對於交通部公
路總局臺北區監理所蘆洲監理站民國100 年8 月29日所為之裁決
（北監蘆字第裁46-C00000000號），聲明異議，本院裁定如下：
    主  文
原處分撤銷。
謝貴松汽車駕駛人，駕駛汽車經測試檢定，酒精濃度超過規定標
準，吊扣其普通重型機器腳踏車駕駛執照壹年，並應接受道路交
通安全講習。
    理  由
一、本件原處分意旨略以：異議人即受處分人謝貴松於民國100
    年6 月25日18時58分許，駕駛車號HPZ-519 號重型機車，行
    經新北市○○區○○路38號前時，因有「酒後駕車經酒測值
    為0.81mg/L（禁駛）」之違規事實，經警掣單舉發，原處分
    機關乃依道路交通管理處罰條例第35條第1 項第1 款規定，
    於100 年8 月29日以北監蘆字第裁46-C00000000號裁決書裁
    處異議人罰鍰新臺幣（下同）45,000元、吊扣駕駛執照12個
    月，並依同條例第24條第1 項第2 款（裁決書漏載此條號）
    之規定施以道路交通安全講習等語。
二、異議意旨略以：伊於6 月25日酒駕被警察攔下，當場開立一
    罰單金額4 萬5 千元，並移送地檢署；伊於8 月2 日前往地
    檢署開庭時，檢察官提供2 個方案供伊作選擇：1.易科罰金
    （應係繳納緩起訴處分金之誤載）3 萬元；2.檢察官念及伊
    目前無任何工作，太太也無收入，無固定收入來源，可服80
    個小時勞動抵扣罰金3 萬元，以減輕伊經濟壓力；伊當下選
    擇第2 個方案。伊於8 月24日收到處分書，次日（8 月25日
    ）攜帶6 月25日警察所開立之罰單及緩起訴處分書前往蘆洲
    監理所辦理相關申請，但被監理所拒絕抵扣罰金3 萬元，需
    繳納罰鍰總金額4 萬5 千元，監理站質疑伊沒繳給國庫3 萬
    元沒收據，怎可扣抵呢？伊已認定依檢察官緩起訴處分命令
    ，作80個小時勞動即相等於80個工時（1 小時約為375 元薪
    資）共3 萬元，已扣抵罰金3 萬元，即為金錢給付，監理機
    關不得再行裁罰，有失公平，有違「一事不二罰」原則。爰
    依法聲明異議，請求撤銷原處分等語。
三、按汽車駕駛人有飲用酒類或其他類似物後其吐氣所含酒精濃
    度超過每公升0.25毫克或血液中酒精濃度超過百分之0.05以
    上者，不得駕車，道路交通安全規則第114 條第2 款定有明
    文；又按汽車駕駛人，駕駛汽車經測試檢定有酒精濃度超過
    規定標準者，處新臺幣1 萬5 千元以上6 萬元以下罰鍰，並
    當場移置保管該汽車及吊扣其駕駛執照1 年；因而肇事致人
    受傷者，並吊扣其駕駛執照2 年；致人重傷或死亡者，吊銷
    其駕駛執照，並不得再考領，道路交通管理處罰條例第35條
    第1 項第1 款亦有明文；再汽車駕駛人，有同法第35條第1
    項規定之情形者，應接受道路交通安全講習，道路交通管理
    處罰條例第24條第1 項第2 款規定甚明。
四、再按，行政罰法第26條規定：「一行為同時觸犯刑事法律及
    違反行政法上義務規定者，依刑事法律處罰之。但其行為應
    處以其他種類行政罰或得沒入之物而未經法院宣告沒收者，
    亦得裁處之」、「前項行為如經不起訴處分或為無罪、免訴
    、不受理、不付審理之裁判確定者，得依違反行政法上義務
    規定裁處之」，此即所謂一事不二罰原則。至道路交通管理
    處罰條例第35條第1 項、第7 項、第8 項固規定：「汽車駕
    駛人，駕駛汽車經測試檢定有下列情形之一者，處15,000元
    以上60,000元以下罰鍰，並當場移置保管該汽車及吊扣其駕
    駛執照1 年；因而肇事致人受傷者，並吊扣其駕駛執照2 年
    ；致人重傷或死亡者，吊銷其駕駛執照，並不得再考領：一
    、酒精濃度超過規定標準。二、吸食毒品、迷幻藥、麻醉藥
    品及其相類似之管制藥品。」、「汽車駕駛人有第1 項、第
    3 項或第4 項之情形，同時違反刑事法律者，經移置保管汽
    車之領回，不受第85條之2 第2 項，應同時檢附繳納罰鍰收
    據之限制。」、「前項汽車駕駛人，經裁判確定處以罰金低
    於本條例第92條第4 項所訂最低罰鍰基準規定者，應依本條
    例裁決繳納不足最低罰鍰之部分。」，惟同時觸犯刑事法律
    及違反行政法上義務規定之行為，行政機關得否科以與刑罰
    相類之行政罰處罰，應受行政罰法第26條規定之限制，即視
    該行為之刑事訴追或審判程序終局結果而定，在刑事訴追、
    審判程序尚未終局確定前，行政機關尚不得逕予裁罰；至於
    罰鍰以外之沒入或其他種類行政罰，因兼具維護公共秩序之
    作用，為達行政目的，行政機關仍得併予裁處。又上開所謂
    「其他種類行政罰」，係指違反行政法上之義務應受「裁罰
    性」之「不利處分」而言，依行政罰法第2 條規定，應包括
    限制或禁止行為之吊扣證照處分在內。另汽車駕駛人酒後駕
    車時，如同時觸犯刑法第185 條之3 之公共危險罪者，道路
    交通主管機關除依上開行政罰法第26條第1 項但書，處以其
    他種類行政罰外，關於行政罰鍰部分，即應依行政罰法第26
    條、道路交通管理處罰條例第10條等規定移送地方法院檢察
    署處理，俟刑事訴追或審判程序終局確定後，再依行政罰法
    第26條第2 項、道路交通管理處罰條例第35條第8 項之規定
    ，就行政罰鍰部分予以裁處。
五、又刑事訴訟法第253 條之3 第1 項規定：「檢察官之緩起訴
    處分於緩起訴期間內，有下列情形之一者，檢察官得依職權
    或依告訴人之聲請撤銷原處分，繼續偵查或起訴：一、於期
    間內故意更犯有期徒刑以上刑之罪，經檢察官提起公訴者。
    二、緩起訴前，因故意犯他罪，而在緩起訴期間內受有期徒
    刑以上刑之宣告者。三、違背第253 條之2 第1 項各款之應
    遵守或履行事項者。」，是經檢察官為緩起訴處分者，於緩
    起訴之猶豫期間內，最終是否會被檢察官提起公訴，猶懸而
    未定，亦即緩起訴處分於猶豫期間內尚未具有實質之確定力
    ，檢察官仍得根據上開規定依職權或依告訴人之聲請，將被
    告緩起訴處分撤銷。而依行政罰法第26條第2 項之立法意旨
    ，必須待緩起訴處分「實質確定」時，被告才最終地確定免
    於受刑事訴追，原處分機關始得為行政裁罰，亦即在緩起訴
    期間內即猶豫期間期滿前，該緩起訴處分仍有被撤銷之可能
    ，此時原處分機關若依法為行政裁決，將使受處分人有同時
    遭受行政處罰及刑事訴追之危險，顯與行政罰法第26條規定
    之立法意旨相違背。因此，自行政罰法第26條規定立法意旨
    為有利於行為人之解釋，應認應受行政裁罰之行為，關於罰
    鍰部分，同一事實如經緩起訴處分確定者，亦有行政罰法第
    26條明定一事不二罰原則之適用。另刑事訴訟法第253 條之
    2 規定，檢察官為緩起訴處分者，得命被告向該管檢察署指
    定之機關提供40小時以上240 小時以下之義務勞務，係屬檢
    察官課以被告之負擔，此負擔雖非「刑罰」，但性質上可謂
    實質的制裁，因被告如未在指定期間內確實履行，依刑事訴
    訟法第253 條之3 第1 項第3 款之規定，被告將遭受撤銷緩
    起訴處分之不利益；反之，倘其確實遵守並履行各項緩起訴
    條件，除非合於刑事訴訟法第260 條所定情形之一，否則被
    告即無再就同一案件遭受刑事訴追之虞，由此可知，被告經
    由緩起訴處分條件之履行得以免於遭檢察官發動起訴程序，
    仍具有替代刑罰之效果，廣義而言，應屬前揭所稱之「實質
    刑事法律處罰」，而有行政罰法第26條第1 項「一事不二罰
    」規定之適用。是以行政罰法第26條第1 項規定「一行為同
    時觸犯刑事法律及違反行政法上義務規定者，依刑事法律處
    罰之。」該條項所謂「刑事法律之處罰」，應指觸犯刑事法
    律，經司法機關依刑事法律為不利益之諭知而言。至所謂「
    司法機關」包括法院與檢察署，所謂「刑事法律」則不限於
    刑事實體法上之規定，刑事程序法亦屬之，且所謂之「不利
    益」，凡限制自由、剝奪財產、或命提供勞務等均應包括在
    內。
六、經查：
  (一)本件異議人即受處分人對於其於100 年6 月25日18時58分許
    ，駕駛車號HPZ-518 號重型機車，在新北市○○區○○路38
    號前，其酒精濃度超過規定標準（酒測值為0.81mg/L），經
    警掣單舉發之違規事實並不爭執，復有新北市政府警察局舉
    發違反道路交通管理事件通知單影本1 份在卷可稽，又異議
    人具狀聲明異議亦坦承有上揭酒後駕車之行為，是異議人飲
    用酒類後吐氣所含酒精濃度超過規定標準，仍駕駛重型機車
    而為警查獲之事實，堪以認定。
  (二)再者，異議人上開酒後駕車之行為，同時違反道路交通管理
    處罰條例第35條第1 項第1 款與刑法第185 條之3 之規定，
    係一行為同時觸犯刑事法律及違反行政法上義務規定，依行
    政罰法第26條第1 項前段規定，應依刑事法律處罰之。而異
    議人前揭酒後駕車之行為，業經臺灣板橋地方法院檢察署檢
    察官於100 年8 月9 日以100 年度偵字第18615 號為緩起訴
    處分，緩起訴期間為2 年，並應向該署指定之政府機關、政
    府機構、行政法人、社區或其他符合公益目的之機構或團體
    提供80小時之義務勞務及接受法治教育3 小時確定，緩起訴
    期間自100 年8 月25日起至102 年8 月24日止，此有前開緩
    起訴處分書及臺灣高等法院被告前案紀錄表各1 份在卷可參
    。揆諸前揭說明，上開緩起訴處分期間既尚未期滿，異議人
    仍有因刑事訴訟法第253 條之3 第1 項各款規定，經檢察官
    撤銷緩起訴處分繼續偵查或起訴而受刑事處罰之可能，此時
    行政機關若逕行依法行政裁罰，毋寧將使異議人有同時遭受
    行政處罰及刑事處罰之危險。從而，原處分機關於緩起訴期
    間屆滿前，即逕依道路交通管理處罰條例第35條第1 項第1
    款規定，對異議人裁處罰鍰45,000元，即有未洽。
  (三)至原處分機關依道路交通管理處罰條例第35條第1 項第1 款
    、第24條第1 項第2 款之規定，另對異議人裁處吊扣駕駛執
    照12個月及接受道路交通安全講習部分，核與徒刑之目的不
    同、種類殊異，乃為達維護用路權人生命、身體安全之裁罰
    性不利處分，依行政罰法第26條但書之規定，仍得裁處之，
    是以原處分機關此部分之裁罰，並無違誤。然就吊扣駕駛執
    照部分，裁決書僅記載「吊扣駕駛執照12個月」，而漏未載
    明所吊扣駕駛執照之種類，與道路交通管理事件統一裁罰基
    準及處理細則第43條第2 項第3 款規定「三、吊扣汽車牌照
    、駕駛執照或執業登記證處分，應記明應受吊扣之汽車牌照
    、駕駛執照或執業登記證名稱、號碼及吊扣期間。」未符，
    亦有違行政程序法第5 條所揭櫫之「明確性原則」，難認允
    當，自應依法補充敘明為「吊扣普通重型機器腳踏車駕駛執
    照1 年」。
七、綜上所述，異議人確有於上揭時、地，飲用酒類後駕駛重型
    機車之違規行為，原處分機關依法裁處異議人吊扣普通重型
    機器腳踏車駕駛執照1 年及應接受道路交通安全講習，固屬
    有據，惟原處分機關在緩起訴處分尚未實質確定前，即逕予
    裁罰異議人罰鍰45,000元，顯與行政罰法第26條第1 項前段
    、第2 項之規定意旨相違，自有未合。惟因本件酒後駕車為
    單一違規行為，原處分機關所為之處分應視為一整體而無從
    予以割裂，原處分既有上開可議之處，自應由本院將原處分
    撤銷，並自為裁罰如主文第2 項所示，以期適法。
據上論斷，應依道路交通事件處理辦法第19條，裁定如主文。
中    華    民    國   100    年    9     月    21    日
                  刑事第九庭    法  官  王士珮
以上正本證明與原本無異。
如不服本裁定應於送達後5 日內向本院提出抗告狀。
                                書記官  金和國
中    華    民    國   100    年    9     月    21    日